【裁判字號】    98,家訴,30
【裁判日期】    981217
【裁判案由】    分割遺產等
【裁判全文】
臺灣板橋地方法院民事判決              98年度家訴字第30號
原      告  甲○○
            戊○○
                        之2
            丙○○
            丁○○
被      告  乙○○
法定代理人  己○○
上列當事人間請求分割遺產等事件，本院於民國九十八年十二月
二日言詞辯論終結，判決如下：
    主  文
被繼承人張來春所遺如附表一所示之存款，由兩造依如附表二所
示之應繼分比例取得。
訴訟費用由兩造依如附表二所示之應繼分比例負擔。
     事實及理由
一、原告起訴主張: (一)兩造係被繼承人張來春之子女，被繼承人
    張來春於民國97年9 月13日死亡後，遺留有如附表一所示之
    存款，請求兩造依附表二所示之比例取得。(二)被繼承人張來
    春早已無勞保身份，所以沒有勞保死亡給付之問題，又被繼
    承人張來春遭第三人紀萬來駕車過失撞擊死亡後，由原告與
    紀萬來達成民事和解取得之和解金（含強制汽車責任應給付
    部分）共新臺幣( 下同)360萬元，並不屬於遺產，自無需於
    本件訴訟中分配等語。並聲明：如主文第1項所示。
二、被告則以: 被繼承人張來春死亡後應領之勞保死亡給付及原
    告因被繼承人張來春車禍死亡而與第三人達成民事和解所領
    取之和解金及汽車強制責任險之給付，均應列為遺產分割，
    但原告等人均不同意，故伊不同意就原告主張之現有遺產部
    分先行分割等語資為抗辯，並聲明:原告之訴駁回。
三、原告主張被繼承人張來春於97年9 月13日死亡，兩造為其子
    女，均係繼承人，應繼分各為5 分之1 。被繼承人張來春留
    有如附表一所示之遺產等事實，業據原告提出繼承系統表、
    被繼承人張來春除戶戶籍謄本、兩造戶籍謄本、財政部臺北
    市國稅局遺產稅免稅證明書影本、國泰世華商業銀行海山分
    行存款餘額證明書影本、萬泰商業銀行款證明書等件附卷可
    憑，復為被告所不爭執，堪信為真實。
四、按繼承人得隨時請求分割遺產，但法律另有規定或契約另有
    訂定者，不在此限，民法第1164條定有明文。查兩造均為被
    繼承人張來春之繼承人，原告本於繼承人之地位，請求分割
    被繼承人張來春所留之遺產，尚無不合，合先敘明。
五、茲兩造間有所爭議者，係被繼承人張來春所留之遺產範圍為
    何？即(一)被繼承人張來春之勞保死亡給付是否為遺產？(二)原
    告因被繼承人張來春車禍死亡與第三人紀萬來達成民事和解
    而取得之和解金（含強制汽車責任險之給付）是否屬遺產？
    茲說明如下：
  (一)按「被保險人之父母、配偶或子女死亡時，依下列規定，請
    領喪葬津貼：一被保險人之父母、配偶死亡時，按其平均月
    投保薪資，發給三個月」、「被保險人在保險有效期間死亡
    時，除由支出殯葬費之人請領喪葬津貼外，遺有配偶、子女
    、父母、祖父母、受其扶養之孫子女或受其扶養之兄弟、姊
    妹者，得請領遺屬年金給付」，勞工保險條例第62條第1 項
    規定及同條例第63條第1 項固有明文規定，然上開有關被保
    險人之父母、配偶及子女死亡可請領喪葬津貼之規定，乃為
    減輕被保險人因至親遭逢變故所增加財務負擔而設，兼具社
    會扶助之性質，且依上開規定請領之喪葬津貼，係該參加勞
    工保險之繼承人自行支付保險費參與保險，依各該保險條例
    之規定，於其被繼承人死亡時，所得申領之保險給付，其性
    質為依各該保險條例所得請領之法定給付，係直接給付予各
    該參與保險之繼承人，自非被繼承人之遺產。另被保險人死
    亡，其遺屬所得領取之津貼，性質上係所得替代，旨在保障
    專受被保險人扶養之家屬未來長期最低生活之安全，避免遺
    屬生活無依。因此，勞工保險條例第62條第1 項所規定得請
    領月喪葬給付、遺屬年金及遺屬津貼，此乃係國家社會輔助
    政策所致，由遺屬以受益人之身分行使權利，其性質係屬法
    定給付，亦非屬遺產之範疇。
  (二)依強制汽車責任保險法第11條第1 項: 「本法所稱請求權人
    ，指下列得向保險人請求保險給付或向特別補償基金請求補
    償之人：二、因汽車交通事故死亡者，為受害人之遺屬；其
    順位如下：(一)父母、子女及配偶。同一順位之屬有數人時，
    按人數平均分配保險給付或補償」，及民法第194 條: 「不
    法侵害他人致死者，被害人之父、母、子、女及配偶，雖非
    財產上之損害，亦得請求賠償相當之金額」之規定，可知被
    繼承人張來春因遭第三人紀萬來駕車過失之交通事故致死後
    ，兩造得向保險公司請求強制汽車責任保險之保險給付及向
    紀萬來請求非財產上之損害賠償，係基於身為被繼承人張來
    春子女之權利而來，故原告基於自身權利與第三人紀萬來達
    成民事和解後，取得包含汽車強制責任險給付之和解金360
    萬元，顯不屬於被繼承人張來春月遺產。至上開金額被告得
    否依民法不當得利請求原告償還應分得部分，乃另一問題，
    附此敘明。
六、綜上，本件兩造之被繼承人張來春所留之遺產應如附表一所
    示之內容，從而，原告依民法第1164條規定請求分割如附表
    一之遺產，為有理由，應予准許，其分割方法應按如附表二
    所示之應繼分比例分配。
七、末按因共有物分割、經界或其他性質上類似之事件涉訟，由
    敗訴當事人負擔訴訟費用顯失公平者，法院得酌量情形，命
    勝訴之當事人負擔其一部，民事訴訟法第80條之1 定有明文
    。本件分割遺產之訴，係必要共同訴訟，原告、被告之間本
    可互換地位，原告起訴雖於法有據，然兩造既因本件遺產分
    割而均蒙其利，僅由被告負擔訴訟費用顯失公平，本院因認
    為本件訴訟費用應由兩造按應繼分比例負擔，始為公平，爰
    諭知如主文第2 項所示。
八、訴訟費用負擔之依據：民事訴訟第80條之1 、第85條第1 項
    。
中    華    民    國    98    年    12    月    17    日
                  家事庭法官    法官  古秋菊
以上正本係照原本作成。
如對本判決上訴，須於判決送達後20日之不變期間內，向本院提
出上訴狀。
中    華    民    國    98    年    12    月    17     日
                                書記官  利海強
附表一：被繼承人之存款：
┌──┬─────────┬─────────────┬───────┐
│編號│   財產名稱及所在 │      金額（新臺幣）      │分割方法      │
├──┼─────────┼─────────────┼───────┤
│ 1  │國泰世華商業銀行海│     1,000,055 元( 至97年 │如附表二所示之│
│    │山分行帳戶        │     10月2 日止) 暨其利息 │應繼分比例予以│
│    │                  │                          │分配。        │
├──┼─────────┼─────────────┼───────┤
│    │                  │    1,100,629 元( 至97年  │如附表二所示之│
│ 2  │萬泰商業銀行板橋分│    9月13 日止)暨其利息   │應繼分比例予以│
│    │行帳戶            │                          │分配。        │
│    │                  │                          │              │
└──┴─────────┴─────────────┴───────┘
附表二：兩造之應繼分比例
┌───────┬───────┐
│繼承人        │應繼分比例    │
├───────┼───────┤
│甲○○        │5分之1        │
├───────┼───────┤
│戊○○        │5分之1        │
├───────┼───────┤
│丙○○        │5分之1        │
├───────┼───────┤
│丁○○        │5分之1        │
├───────┼───────┤
│乙○○        │5分之1        │
└───────┴───────┘


司法院資訊處製作；財團法人民間司法改革基金會備份。
